【裁判字號】    95,勞上易,58
【裁判日期】    950905
【裁判案由】    給付退休金等
【裁判全文】
臺灣高等法院民事判決                95年度勞上易字第58號
上  訴  人  統聯汽車客運股份有限公司
法定代理人  甲○○
訴訟代理人  乙○○
            吳家益
            丙○○
被 上訴 人  丁○○
訴訟代理人  李永裕律師
上列當事人間給付退休金等事件，上訴人對於中華民國95年4月
28日臺灣板橋地方法院94年度勞訴字第32號第一審判決提起上訴
，本院於95年8月15日言詞辯論終結，判決如下：
    主      文
原判決關於命上訴人給付之金額，超過新臺幣六十四萬三千九百
六十元及其利息，及該部分假執行之宣告，暨訴訟費用之裁判（
除確定部分外）均廢棄。
上廢棄部分，被上訴人在第一審之訴及假執行之聲請均駁回。
其餘上訴駁回。
第一審（除確定部分外）、第二審訴訟費用由上訴人負擔百分之
九十五，餘由被上訴人負擔。
    事實及理由
一被上訴人起訴主張：伊於民國78年12月20日受僱於上訴人，迄
  93年12月19日止服務滿15年，且已年滿55歲，遂依勞動基準法
  （下稱勞基法）之規定辦理退休。上訴人以伊服務年資滿15年
  ，依法得領取30個基數之退休金，於94年1月6日以月平均工資
  31,740元計算給付伊退休金新臺幣（下同）952,200元，惟伊
  之月平均工資實為43,171元，應領退休金1,295,130元，短少
  之342,930元，應由上訴人補發；另伊月薪均在42,000元以上
  ，勞工保險投保應為第22級，上訴人竟以伊月薪33,300元投保
  ，致伊原應領之勞保老年給付1,806,000元，僅領得1,431,900
  元，短少之374,100元，亦應由上訴人補足；再伊任職上訴人
  期間，每日排班時間不定有嚴重超時工作情形，平均每日工作
  時間達12小時，甚有達16小時者，然上訴人均未依法給付加班
  費，伊自得請求加班費，此部分應由上訴人提出伊最近五年內
  之工資清冊、出勤卡，並計算伊89年起至93年止之延時時數、
  延時工資，於上訴人為計算報告前，保留關於該延時工資給付
  之範圍。爰依兩造勞動契約之約定、勞基法第55條、勞工保險
  條例第72條第2項、不完全給付之規定，求為命(一)上訴人給付
  717,030元，及自起訴狀繕本送達翌日起加計法定遲延利息、
  (二)上訴人計算並給付自89年1月1日起至93年12月31日止，每月
  份每日之延時時數暨延時工資之判決。
  上訴人則以：被上訴人薪資明細表中之技勤本俸、伙食費、例
  休假加給、ISO安全服務獎金、清潔獎金、清潔代金等項目，
  均為鼓勵駕駛員達成一定目的，具有獎勵性及恩惠性之非經常
  性給與，不應列入其退休金之月平均工資計算，其退休前6個
  月之月平均薪資為31,740元，伊據以核算被上訴人之退休金為
  952,200元，並無違誤；另被上訴人受僱於伊初期，投保薪資
  為18,300元，並逐年調高迄其退休止之33,300元，勞工薪資單
  所扣勞保費亦增為433元，此期間長達12年，顯然被上訴人對
  此知之甚詳，苟如被上訴人所稱其投保薪資為42,000元，每月
  應扣之勞保費為546元，其對伊長期依勞基法以33,300元投保
  基礎均無異議，亦以默示之意思表示同意伊以33,300元為勞保
  投保基礎；再伊給付被上訴人之工資遠高於基本工資，兩造就
  工資、加班費等之計算方式亦經合意，除本俸外，逾時津貼、
  功績獎金為加班費之給付，其無再請求加班費之理云云，資為
  抗辯。
二原審命上訴人給付675,100元〔按應為672,100元（338,850＋
  333,250＝672,100〕，原判決事實及理由欄之記載無誤（原判
  決第16頁），然主文則誤寫為「陸拾柒萬伍仟壹佰元」），及
  自94年4月14日起加計法定遲延利息，駁回被上訴人其餘之請
  求。上訴人提起上訴，聲明：
  (一)原判決不利上訴人部分廢棄。
  (二)上開廢棄部分，駁回被上訴人第一審之訴。
  被上訴人則聲明：上訴駁回。
  （被上訴人原審敗訴部分未據提起上訴而告確定）。
三被上訴人主張前揭事實，提出退休金撥付清單1紙、薪資明細
  表6紙、勞工保險投保資料表、桃園縣勞資和諧促進會會議紀
  錄各1份等件為證（原審調字卷第12-20頁），上訴人就(一)被上
  訴人自70年3月21日起受僱於上訴人，於94年5月2日經上訴人
  預告通知解雇，嗣上訴人同意被上訴人依勞基法規定之退休金
  計算標準提前退休，於94年6月2日離職、(二)上訴人已給付被上
  訴人退休金3,240,666元等事實不爭執。
四查原審命上訴人給付675,100元（應為672,100元）本息，係認
  定被上訴人薪資明細表中之技勤本俸、伙食費、例休假加給、
  ISO安全服務獎金、清潔獎金、清潔代金等項目，均為工資之
  一部，應計入平均工資計算，剔除薪資明細表中之窗簾補貼、
  膠水補貼二項目後，其93年6至11月實領薪資依序為49,401元
  、46,276元、46,170元、40,248元、42,851元、33,262元，總
  計258,208元，則其退休前六個月之月平均工資為43,035元〔
  258,208/6＝43,035（元以下四捨五入，以下同）〕，以被上
  訴人為38年3月15日生，自78年12月20日受僱於上訴人，至93
  年12月19日已屆滿15年，且已年滿55歲，合於勞基法第53條第
  1款規定之退休資格，依同法第55條第1項第1款之規定，得受
  領30個基數之退休金，計可領取之退休金為1,291,050元，扣
  除上訴人已給付之952,200元，短少338,850元，應由上訴人補
  足；另被上訴人退職前3年之月平均投保薪資為41,050元，應
  可領得之勞工保險老年給付1,765,150元，因上訴人以低於該
  平均投保薪資數額為被上訴人投保，致被上訴人之老年給付僅
  為1,431,900元，被上訴人請求上訴人給付差額333,250元，於
  法有據，以上，合計672,100元（338,850+333,250＝672,100
  ）。上訴人提起上訴，就退休金差額338,850元本息部分，所
  爭執者僅為被上訴人之平均薪資究為若干？被上訴人薪資明細
  表中之技勤本俸、伙食費、例休假加給、ISO安全服務獎金、
  清潔獎金、清潔代金等項目，是否應計入平均工資計算？（本
  院卷第11、25-26、76-79頁）。又被上訴人自93年6至11月受
  領之技勤本俸、伙食費、例休假加給、ISO安全服務獎金、清
  潔獎金、清潔代金等項目，合計依序為19,900元、10,800元、
  5,627元、15,000元、9,442元、7,000元，有上訴人之陳報(三)
  狀所載可參，且上開各金額形式上為被上訴人所不爭執（本院
  卷第67-69頁），上開各項目各金額應否計入前述被上訴人自
  93年6至11月薪資總額中以計算被上訴人之平均薪資，茲分述
  之：
  (一)技勤本俸19,900元部分：
    按「工資：謂勞工因工作而獲得之報酬，包括工資、薪金及
    按計時、計日、計月、計件以現金或實物等方式給與之獎金
    、津貼及其他任何名義之經常性給與均屬之」、「本法第二
    條第三款所稱之其他任何名義之經常性給與係指左列各款以
    外之給與：‧‧‧二  獎金：指年終獎金、競賽獎金、研究
    發明獎金、特殊功績獎金、節約燃料物料獎金及其他非經常
    性獎金‧‧‧」，勞基法第2條第3款、勞基法施行細則第10
    條第2款分別定有明文。依上訴人之陳述，技勤本俸「係上
    訴人公司為鼓勵駕駛員能達成預定目標趟次，而給付之具獎
    勵性給與」（本院卷第77頁），則技勤本俸非屬上揭勞基法
    施行細則第10條第2款之年終獎金、競賽獎金、研究發明獎
    金、特殊功績獎金、節約燃料物料獎金及其他非經常性獎金
    ，核其性質應屬績效獎金。按績效獎金係以勞工達成預定目
    標而發放者，具有因工作而獲得之報酬性質，依勞基法第2
    條第3款暨同法施行細則第10條規定，應認屬工資範疇，業
    據行政院勞工委員會以77年06月02日（77 )臺勞動二字第
    10305號函釋在案；況技勤本俸之給與，自被上訴人之薪資
    單中觀之，應為經常性之給與（原審調字卷第13-18頁），
    縱在金額上無固定數額，惟該技勤獎金既係被上訴人在一般
    情形下經常得受領之給付，應屬工作上之報酬，為工資之一
    部。
  (二)伙食費10,800元部分：
    按經常性給與之伙食津貼為工資之一部分，自應併入工資計
    算退休金，有內政部71年12月16日 (71)臺內勞字第130863
    號函釋在案；且伙食費乃勞工因工作而獲得之報酬，被上訴
    人每月領取之伙食費復均為1,800元，為上訴人所自承（本
    院卷第69頁），屬經常性之給與，且非勞基法施行細則第10
    條各款所列範圍內，應為工資之一部。
  (三)例休假加給5,627元部分：
    依前揭勞基法第2條第3款有關工資之定義係以「經常性給與
    」為認定標準，特別休假日未休之工資既非經常性給與，自
    不應列入平均工資計算退休金。
  (四)ISO安全獎金15,000元部分：
    自上訴人提出之薪資清冊觀之，在職之駕駛員每月均受領本
    項給與ISO安全獎金3,000元，（原審卷第29-60頁），自屬
    經常性之給與，性質上應為勞工因工作而獲得之經常性報酬
    ，非偶然性之競賽獎金或特殊功績獎金等勞基法施行細則第
    10條第2款之獎金範疇，應為工資之一部。
  (五)清潔獎金9,442元、清潔代金7,000元部分：
    按所謂工資，係指勞工因工作而獲得之報酬，換言之，工資
    係勞工之勞力所得，為其勞動之對價，且須為經常性之給與
    ，始足當之。所謂經常性之給與，係指非勞基法施行細則第
    10條所列各款之情形，縱在時間上、金額上非固定，只要在
    一般情形下經常可以領得之給付即屬之。亦即只要某種給與
    係屬工作上之報酬，在制度上有經常性者，即得列入平均工
    資以之計算退休金。被上訴人自93年6至11月，每月皆領取
    清潔金、清潔代金，顯然此屬經常性之給與。況上訴人既
    為駕駛員，上開清潔獎金、清潔代金，顧名思義，為駕駛員
    收班後清理車輛之獎金、代金，此清潔車輛之獎金、代金，
    當為上訴人工作上之報酬，在制度上有其經常性，亦屬經常
    性之給與，又非屬勞基法施行細則第10條各款之情形，自為
    工資之一部。
  (六)以上，除例休假加給5,627元非屬工資外，其餘技勤本俸
    19,900元、伙食費10,800元、ISO安全獎金15,000元、清潔
    獎金9,442元、清潔代金7,000元均應為工資之一部。則原審
    認定被上訴人自93年6至11月受領之薪資總額258,208元，扣
    除5,627元後為252,581元（258,208元-5,627＝252,581），
    被上訴人退休前六個月之月平均工資為42,097元（252,581/
    6＝42,097），以其得受領30個基數之退休金，計可領取之
    退休金為1,262,910元（42,097*30＝1,262,910），扣除上
    訴人已給付之952,200元，短少310,710元（1,262,910-
    952,200＝310,710），應由上訴人補足，被上訴人得請求之
    退休金差額為310,710元。
四被上訴人另主張其勞工保險總投保年資29年，前15年每年1個
  基數，後14年每年2個基數，合計共43個基數，依勞工保險投
  保薪資分級表之規定，配合其每月薪資，其應領取勞保老年給
  付為1,806,000元等情，雖為上訴人所否認，辯稱勞工保險投
  保薪資基礎係經兩造合意之金額投保云云。惟按勞工投保薪資
  應按其月薪資總額，以勞動基準法第2條第3款規定之工資為準
  ；其每月收入不固定者，以最近三個月收入之平均為準，勞工
  保險條例第14條及其施行細則第32條分別定有明文。再按老年
  給付按被保險人退休之當月起前三年之平均月投保薪資合計額
  除以36計算，亦為勞工保險條例施行細則第52條第1項規定甚
  明。經查，關於勞工保險投保薪資之標準，乃屬法律之強制規
  定，且係維持整體勞工保險體系之基礎，否則勞工保險保險費
  如不能如實收取，可能危及勞工保險財務狀況，而如未按實際
  發給之薪資數額投保，尚有勞工保險條例第72條規定之處罰，
  非得由當事人自行約定之事項，上訴人抗辯稱兩造已經就投保
  薪資數額有協議，被上訴人不得再為爭執云云，即無可採。又
  被上訴人於93年12月20日退職，經向勞工保險局申請老年給付
  ，經勞工保險局依照其退職之當月起前三年之平均月投保薪資
  33,000元計算，發給43個月計1,431,900元之老年給付在案。
  如依被上訴人實領薪資數額，其退職前3年即91年1月起至93年
  12月份，依照投保薪資分級表投保核算其可得領取之老年給付
  ，其退職前3年之月平均投保薪資為41,050元，發給43個月，
  應可領得1,765,150元之勞工保險老年給付，有勞工保險局95
  年3月14日保給老字第09510048930號函在卷可參，且為兩造所
  不爭執（原審卷第189、199-200頁）。按「投保單位違背本條
  例規定，將投保薪資金額以多報少或以少報多者，自事實發生
  之日起，按其短報或多報之保險費金額，處以二倍罰鍰，並追
  繳其溢領給付金額。勞工因此所受損失，應由投保單位賠償之
  」，勞工保險條例第72條第2項定有明文。被上訴人主張其勞
  工保險投保薪資低於實領薪資一節，為兩造所不爭，如依被上
  訴人實領薪資數額投保，其得領取之老年給付為1,765,150元
  ，然因上訴人以低於被上訴人實領薪資數額投保，致上訴人僅
  領得老年給付1,431,900元，其中差額333,250元，自應由被上
  訴人賠償。上訴人又辯稱被上訴人此部分之請求有違誠信並圖
  得不當得利云云，然被上訴人此部分之請求乃依據法律規定而
  為請求，上訴人以多報少為被上訴人投保，致使勞工保險之被
  保險人即被上訴人與投保單位即上訴人因而短繳勞工保險費部
  分，乃屬勞工保險局處分範圍，惟與被上訴人此部分之請求無
  涉，上訴人上開辯解，自無可取。
五綜上所述，被上訴人請求上訴人給付643,960元（310,710+
  333,250＝643,960），及自起訴狀繕本送達翌日即94年4月14
  日起至清償日止，按週年利率5％計算之利息，於法有據，應
  予准許，其逾此範圍之請求，於法無據，應予駁回，其敗訴部
  分，假執行之聲請亦失所依據，應併予駁回。原審判命上訴人
  給付超過上開應准許範圍，尚有未洽，上訴意旨指摘此部分原
  判決不當，求予廢棄改判，為有理由，應由本院予以廢棄，改
  判如主文第2項所示。至原審命上訴人給付643,960元本息部分
  ，並依兩造之聲請酌定相當擔保金，分別為假執行及免為假執
  行之諭知，核無不合。上訴意旨指摘原判決此部分不當，求予
  廢棄改判，為無理由，應予駁回。
六本件因事證已臻明確，兩造其餘攻擊、防禦方法及所為之立證
  ，與判決之結果不生若何影響，無庸再逐一予以論究，合併敘
  明。
據上論結，本件上訴為一部有理由，一部無理由，依民事訴訟法
第450條、第449條第1項、第79條，判決如主文。
中    華    民    國    95    年    9     月    5     日
                    勞工法庭
                        審判長法  官  沈方維
                              法  官  張競文
                              法  官  湯美玉
正本係照原本作成。
不得上訴。
中    華    民    國    95    年    9     月    6     日
                              書記官  賴淑真


司法院資訊處製作；財團法人民間司法改革基金會備份。
